ACORDAO-COMPLETO-2563922

ACÓRDÃO 2770/2022 ATA 47/2022 - PLENÁRIO

VISTOS, relatados e discutidos estes autos em que se apreciam embargos de declaração opostos por Carlos Eugenio Melro da Silva Resurreição e José Antônio de Figueiredo em face do Acórdão 2173/2022-TCU-Plenário.
ACORDAM os Ministros do Tribunal de Contas da União, reunidos em sessão do Plenário, e ante as razões expostas pelo Relator, em:
9.1.  não conhecer dos embargos de declaração, com fundamento no artigo 34 da Lei 8.443/1992;
9.2. considerar estes embargos protelatórios e alertar aos recorrentes que novos embargos com finalidade assemelhada, tratando de matéria já analisada e rejeitada pelo Tribunal, podem ensejar a aplicação da multa prevista no art. 1.026, § 2º, do Código de Processo Civil, além de não suspenderem o trânsito em julgado da condenação imposta anteriormente;  
9.3. não conhecer do pleito da Construtora Norberto Odebrecht S.A. por tratar de matéria já decidida.
9.4. dar ciência deste acórdão aos recorrentes e aos demais interessados.

Embargos de declaração contra acórdão que rejeitou embargos de declaração anteriormente opostos em tomada de contas especial instaurada para examinar contratos firmados pela Petrobras na Unidade de Exploração e Produção da Bacia de Campos - UNBC.

Petróleo Brasileiro S.A.

3. Interessados/Responsáveis/Recorrentes:
3.1. Responsáveis: Carlos Eugenio Melro Silva da Resurreição (XXX.546.244-XX); Construtora Norberto Odebrecht S A (15.102.288/0008-59); José Antônio de Figueiredo (XXX.172.357-XX).
3.2. Recorrentes: Carlos Eugenio Melro Silva da Resurreição (XXX.546.244-XX); José Antônio de Figueiredo (XXX.172.357-XX).

Aroldo Cedraz.

13.1. Ministros presentes: Bruno Dantas (na Presidência), Walton Alencar Rodrigues (Relator), Benjamin Zymler, Aroldo Cedraz, Vital do Rêgo, Jorge Oliveira e Antonio Anastasia.
13.2. Ministro que alegou impedimento na Sessão: Aroldo Cedraz.
13.3. Ministros-Substitutos convocados: Augusto Sherman Cavalcanti e Marcos Bemquerer Costa.
13.4. Ministro-Substituto presente: Weder de Oliveira.

WALTON ALENCAR RODRIGUES

Ministro Walton Alencar Rodrigues.

Tratam os autos de Embargos de Declaração opostos por Carlos Eugenio Melro da Silva Ressurreição e José Antônio de Figueiredo em face do Acórdão 2173/2022-TCU-Plenário, por meio do qual este Tribunal conheceu e negou provimento a anteriores embargos de declaração opostos em face do Acórdão 1956/2022-TCU-Plenário, em que este Tribunal conheceu e negou provimento a recursos de reconsideração.
Irresignados, alegam que ora embargado padece de "omissão em sua fundamentação, pois deixa de apreciar a ocorrência da prescrição ressarcitória, não apresentando qualquer manifestação juridicamente apta a esse respeito, posto que se limita a citar a injurídica imprescritibilidade definida, no ano 2012, na Súmula 282 do TCU".
Pleiteiam seja reconhecida a ocorrência da prescrição ressarcitória em prol dos embargantes, com base na Resolução TCU 344, de 11 de outubro de 2022. 
Em pedido sucessivo, caso não conhecidos os embargos, pedem o recebimento da peça como simples petição e que seja aplicado o novo entendimento acerca da prescrição (Resolução 344/2022) , por se tratar de matéria de ordem pública.
A CNO, em simples petição, pede seja aplicada a Resolução 344/2022 para reconhecer a prescrição intercorrente ocorrida entre 2014 e 2017, no âmbito do TC Processo 022.712/2010-0.

Paola Allak da Silva (142.389/OAB-RJ), Rafael Zimmermann Santana (154.238/OAB-RJ) e outros, representando Petróleo Brasileiro S.A.; Patrícia Guercio Teixeira Delage (90.459/OAB-MG), Alexandre Aroeira Salles (28.108/OAB-DF) e outros, representando Construtora Norberto Odebrecht S A; Luiz Gustavo Branco (208756/OAB-RJ), representando José Antônio de Figueiredo; Luiz Gustavo Branco (208756/OAB-RJ), representando Carlos Eugenio Melro Silva da Resurreição.

Procurador Júlio Marcelo de Oliveira.

EMBARGOS DE DECLARAÇÃO OPOSTOS À DECISÃO QUE REJEITOU EMBARGOS DE DECLARAÇÃO. ALEGAÇÃO DE OMISSÃO NA FUNDAMENTAÇÃO. AUSÊNCIA DE INDICAÇÃO DE CONTRADIÇÃO, OMISSÃO OU OBSCURIDADE NA DELIBERAÇÃO. NÃO CONHECIMENTO. PRETENSÃO DE REDISCUSSÃO DA TESE JURÍDICA QUE FUNDAMENTOU O JULGAMENTO DO RECURSO DE RECONSIDERAÇÃO NO QUE DIZ RESPEITO À PRESCRIÇÃO. MATÉRIA DE ORDEM PÚBLICA JÁ APRECIADA. PRECLUSÃO PRO JUDICATO.

TOMADA DE CONTAS ESPECIAL (TCE)

Secretaria de Recursos (Serur); Secretaria de Fiscalização de Infraestrutura de Petróleo e Gás Natural (SeinfraPet).

Os embargos de declaração foram opostos por interessados com legitimidade para fazê-lo, dentro do prazo estabelecido para esse tipo de recurso, mas não podem ser conhecidos por não terem suscitado a existência de contradição, omissão ou obscuridade na decisão embargada, o Acórdão 2173/2022-TCU-Plenário.
Limitaram-se os recorrentes a alegar a existência de omissão na fundamentação do Acórdão 1956/2022-TCU-Plenário, que decidiu os recursos de reconsideração intentados, em relação à análise da prescrição da pretensão ressarcitória.
Resta patente o inconformismo e a manifesta intenção de rediscussão da matéria já decidida, uma vez que os próprios embargantes reconhecem que a decisão adotou como fundamento a tese da imprescritibilidade constante do Enunciado 282 da Súmula da Jurisprudência do TCU.
Aliás, esse o exato teor de minha manifestação consignada no voto condutor da decisão embargada: "Verifico não haver omissão em relação à prescrição da pretensão de ressarcimento ao Erário, uma vez que os próprios embargantes reconhecem que a decisão se baseou no Enunciado 282 da Súmula da Jurisprudência deste Tribunal, estando devidamente fundamentada na extensa jurisprudência, já sumulada, desta Corte".
Revelam, os embargantes, mais uma vez, mero inconformismo com a tese adotada, não sendo cabível a utilização de embargos de declaração para buscar o reexame de eventual divergência entre o acórdão atacado e a jurisprudência deste ou de outros tribunais, nem com a doutrina, o ordenamento jurídico ou outras fontes, aí incluída a Resolução TCU 344/2022, que não existia à época, ainda que sejam consideradas mais justas ou mais adequadas pelos recorrentes, de acordo com seus critérios particulares de justiça.
Diversos julgados deste Tribunal têm considerado que a reiteração, em embargos, de argumentos devidamente examinados e refutados pelo órgão julgador evidencia uso abusivo da espécie recursal com intuito de evitar que a decisão produza os efeitos que lhe são inerentes. 
Assim, configurado o intuito meramente protelatório destes embargos, impõe-se que o TCU declare que a oposição de novos embargos não suspenderá a consumação do trânsito em julgado da deliberação original.
Adicionalmente, os embargantes devem ser alertados de que é cabível a aplicação de multa em razão da oposição de embargos de declaração com intuito manifestamente protelatório e, na hipótese de reiteração, a elevação de seu valor e a exigência de prévio recolhimento da multa para interposição de novos recursos (art. 58 da Lei 8.443/1992 c/c art. 1.026, §§ 2º e 3º, da Lei 13.105/2015, na forma do art. 298 do RITCU) .
Em que pese o mero inconformismo não ensejar a viabilidade dos embargos, entendo necessário tecer considerações mais aprofundadas a respeito da apreciação de matéria de ordem pública de ofício.
Não merece prosperar a tese deveras temerária de que as partes podem, a qualquer momento, peticionar para discutir questões de ordem pública.
 É evidente que somente cabe apreciação, de ofício, de matéria de ordem pública, nos casos em que a questão não tenha sido ainda decidida. Afinal, pretender rediscutir ex-officio matérias já apreciadas e julgadas definitivamente beira a balbúrdia processual.
Semelhante entendimento levaria a infindáveis pedidos de apreciação de matérias já examinadas e decididas tanto no juízo a quo como no ad quem. Se o instituto da preclusão pro judicato não for aplicado às matérias de ordem pública, haverá subversão completa da racionalidade do processo. 
Apenas a título exemplificativo, cito o seguinte aresto do STJ:
AGRAVO INTERNO NO AGRAVO EM RECURSO ESPECIAL. HONORÁRIOS ADVOCATÍCIOS. EQUIDADE. EXCEÇÃO. QUESTÃO PRECLUSA. NÃO PROVIMENTO.
1. A jurisprudência do Superior Tribunal de Justiça tem entendimento no sentido de que "as matérias de ordem pública estão sujeitas à preclusão pro judicato, razão pela qual não podem ser revisitadas se já foram objeto de anterior manifestação jurisdicional" (AgInt no REsp 1.756.189/SP, Rel. Ministro Paulo de Tarso Sanseverino, Terceira Turma, julgado em 8/6/2020, DJe de 12/6/2020) .
2. Agravo interno a que se nega provimento.
 (AgInt no AREsp 1720808/GO, Rel. Ministra Maria Isabel Gallotti, Quarta Turma, julgado em 03/05/2021, DJe 11/05/2021) 
Daí porque é de todo inconcebível que se pretenda rediscutir, via embargos, como pretenderam os recorrentes, ou por mera petição, como pretende a Construtora Norberto Odebrecht, matéria já objeto de deliberação, ainda que se trate de matéria de ordem pública.
O pedido da CNO, ademais, refere-se a processo distinto, TC Processo 022.712/2010-0, atualmente da relatoria do Ministro Aroldo Cedraz.
Ante o exposto, voto por que o Tribunal adote o Acórdão que ora submeto à apreciação deste Colegiado.
TCU, Sala das Sessões, em 7 de dezembro de 2022. 
WALTON ALENCAR RODRIGUES 
Relator